【裁判字號】    98,台上,6568
【裁判日期】    981105
【裁判案由】    違反毒品危害防制條例
【裁判全文】
最高法院刑事判決            九十八年度台上字第六五六八號
上  訴  人  甲○○
                    號
            乙○○
                    號
共      同
選任辯護人  柳聰賢律師
上列上訴人等因違反毒品危害防制條例案件，不服台灣高等法院
高雄分院中華民國九十七年十二月三十日第二審判決（九十七年
度上訴字第一四九三號，起訴案號：台灣高雄地方法院檢察署九
十二年度偵字第二一０五０、二四一八一、二四七三二號），提
起上訴，本院判決如下：
    主  文
原判決關於甲○○、乙○○部分撤銷，發回台灣高等法院高雄分
院。
    理  由
本件原判決撤銷第一審關於上訴人甲○○、乙○○部分之科刑判
決，改判依修正前刑法牽連犯關係從一重論處上訴人等共同意圖
供製造毒品之用，而栽種大麻罪刑，固非無見。
惟查：(一)毒品危害防制條例第十二條第二項之罪，以行為人具有
意圖供製造毒品之用之主觀違法要件，而栽種大麻始能成立，而
判斷其是否具有此一意圖，應就客觀具體事實認定之。原判決事
實記載，甲○○與證人羅卓文（另案由台灣高等法院台南分院審
理）協議，由甲○○提供資金，讓羅卓文前往泰國購買大麻種子
後，交予甲○○找人代為栽種成株，再共同販售牟利。羅卓文依
約搭機前往泰國購得大麻種子約數萬粒，夾帶於茶葉罐內，於民
國九十二年九月三十日十時許返抵高雄，入關後將大麻種子交由
甲○○取走，隨後甲○○與乙○○共同基於意圖供製造毒品之用
，而栽種大麻等情（見原判決第三頁第九至一六行）。理由欄則
敘明，大麻幼苗本身並無觀賞食用之利用價值，須作成大麻毒品
後始在市面上具有甚高之經濟價值，被告甲○○、乙○○大費周
張加以種植，顯係欲在栽種大麻種子成苗栽後，以其供作製造大
麻毒品之用，其理甚明（見原判決第一四頁第一六至一九行）。
對於甲○○栽種大麻之目的，究係為「販售牟利」或「製造大麻
毒品」？前後所述並不一致，難謂無理由矛盾之違法。又如認上
訴人等栽種大麻之目的，係供製造毒品之用，則其等係供自己製
造毒品抑或販售供他人製造毒品？有何具體客觀之事實可資依憑
，原判決理由並未說明，徒以大麻製品具甚高之市場價值，即認
上訴人等顯係供製造大麻毒品之用而種植大麻，尚嫌理由不備。
且大麻種子屬懲治走私條例第二條第三項授權行政院公告管制物
品項目及其數額甲項第四款之管制進出口物品，甲○○與羅卓文
既共同謀議，由甲○○出資，羅卓文自泰國購買大麻種子夾帶返
台之行為，何以僅牽連犯毒品危害防制條例第十三條第二項之意
圖供栽種之用而運輸大麻種子罪，而不成立懲治走私條例第二條
第一項之私運管制物品進口罪？原判決理由並未說明，自有未合
。(二)原判決認定，甲○○取得羅卓文交付之大麻種子後，即與乙
○○共同基於意圖供製造毒品之用，而栽種大麻之犯意聯絡，在
台南縣學甲鎮頭港里三號處，栽種大麻植栽約四００株。同年十
月三日，上訴人等復攜帶大麻種子，前往不知情之陳銘儒所提供
之高雄縣茄萣鄉○○路○段二九五巷四一號處栽種，由甲○○指
導陳銘儒栽種技巧。同年十月間某日，甲○○再提供約五、六０
０顆大麻種子，供乙○○及其不知情之堂弟黃銘松（與陳銘儒均
經原審判決無罪確定）在嘉義縣中埔鄉和睦村公館四三之三號工
寮處栽種，亦由甲○○負責指導黃銘松栽種大麻之技巧等情（見
原判決第三頁第九至二二行）。如若屬實，上訴人等於具有時間
差距之九十二年九月三十日後某日、九十二年十月三日、九十二
年十月間某日，分別在台南縣學甲鎮、高雄縣茄萣鄉、嘉義縣中
埔鄉等不同地點栽種大麻之行為，究係基於概括犯意抑或各別起
意？屬包括之一罪或裁判上一罪或數罪？其等利用不知情之陳銘
儒及黃銘松栽種大麻部分，是否為間接正犯？原判決均未明白調
查審認，並於理由內說明，遽認上訴人等僅成立共同意圖供製造
毒品之用而栽種大麻一罪，難謂無應於審判期日調查之證據未予
調查及理由不備之違法。(三)毒品危害防制條例第四條製造第一級
至第四級毒品罪之「製造」，係指就原料、原素予以加工，使成
具有特定功效之成品。大麻屬第二級毒品，大麻之栽種與製造不
同，製造大麻係將栽種成長後之大麻葉予以加工，使成易於吸用
之製品而言。大麻之幼苗或植株，縱含有第二級毒品大麻之成分
，如未經加工製造成易於施用之製品，應僅屬製造第二級毒品大
麻之原料而已，尚難認係第二級毒品。此由同條例第十二條第二
項「意圖供製造毒品之用，而栽種大麻者，處五年以上有期徒刑
，得併科新台幣五百萬元以下罰金。」之規定觀之即明。原判決
以扣案之大麻幼苗一一０一株，經檢驗均有大麻成分，性質屬第
二級毒品，因依同條例第十八條第一項之規定，宣告沒收銷燬，
亦有未合。上訴意旨均指摘原判決該部分不當，非無理由，應認
有撤銷發回更審之原因。原判決關於上訴人等敘明不另為無罪諭
知部分，基於審判不可分原則，應併予發回。
據上論結，應依刑事訴訟法第三百九十七條、第四百零一條，判
決如主文。
中    華    民    國  九十八  年   十一   月    五    日
                      最高法院刑事第十一庭
                          審判長法官  石  木  欽
                                法官  洪  佳  濱
                                法官  段  景  榕
                                法官  周  煙  平
                                法官  黃  正  興
      本件正本證明與原本無異
                                      書  記  官
中    華    民    國  九十八  年   十一   月    十    日
                                                      Ｑ


司法院資訊處製作；財團法人民間司法改革基金會備份。
